【裁判字號】    95,訴,666
【裁判日期】    950825
【裁判案由】    偽造文書等
【裁判全文】
臺灣臺北地方法院刑事判決               95年度訴字第666號
公  訴  人  臺灣臺北地方法院檢察署檢察官
被      告  甲○○
上列被告因偽造文書等案件，經檢察官提起公訴（95年度偵字第
1261號），本院判決如下：
    主  文
甲○○共同行使偽造私文書，足以生損害於公眾及他人，處有期
徒刑伍月，如易科罰金，以銀元參佰元即新台幣玖佰元折算壹日
，遠傳電信股份有限公司行動電話申請書上偽造之「黃素芬」署
押肆枚均沒收；又竊盜，處有期徒刑參月，如易科罰金，以銀元
參佰元即新台幣玖佰元折算壹日，扣案機車鑰匙壹支沒收。應執
行有期徒刑柒月，如易科罰金，以銀元參佰元即新台幣玖佰元折
算壹日，遠傳電信股份有限公司行動電話申請書上偽造之「黃素
芬」署押肆枚及扣案機車鑰匙壹支均沒收。
    事  實
一、甲○○於民國89年4 月初某日，與丁○○（原名黃素芬）等
    人共同前往臺北市中山區○○○路○ 段之「151PUB」跳舞時
    ，因丁○○身上衣物無口袋而代為保管其國民身分證，事後
    丁○○向之催討時，竟意圖為自己不法之所有及利益，向丁○○偽稱該身分證業已遺失，而予以侵占入已。復與真實姓
    名、年籍不詳之人共同基於行使偽造私文書之犯意聯絡，於
    89年4 月13日委由該真實姓名、年籍不詳之人，以黃素芬之
    名義，填寫遠傳電信股份有限公司（下稱遠傳電信公司）千
    禧專案行動電話申請書2 紙，並在客戶背景、客戶親簽欄上
    分別偽造「黃素芬」署押計4 枚後，持之向遠傳電信公司申
    辦行動電話門號而行使之，致遠傳電信公司服務人員誤認係
    丁○○本人親自申請，而核發行動電話0000-000000、0000-
    000000號之SIM卡（用戶識別模組卡）各1枚，交與甲○○或
    該真實姓名、年籍不詳之人使用，甲○○或該真實姓名、年
    籍不詳之人因此獲得免付通信費用之利益，截至89年9 月間
    止該2支行動電話計積欠新臺幣（下同）3萬3,996 元之通信
    費用，足以生損害於丁○○及遠傳電信對於行動電話業務管
    理之正確性。迨2 星期後某日，甲○○駕駛車輛行經臺北縣
    三重市○○路○ 段某處，為警攔檢並在其車上發現丁○○之
    身分證，經警以電話與丁○○聯繫，確認二人關係無誤後予
    以放行，丁○○事後透過友人索還，甲○○始於同年5 月間
    某日將該身分證返還丁○○。嗣於89年8 月29日丁○○因接
    獲遠傳電信公司催繳電信費用，始報警循線查獲上情。
二、甲○○意圖為自己不法之所有，於89年8月21日上午6時前之
    不詳時間，在臺北市大安區○○○路○ 段31巷39號對面紅磚
    人行道上，以自備鑰匙竊取和偉企業有限公司（下稱和偉公
    司）所有、由丙○○所使用停放於上址之車牌DMO- 221 號
    之輕型機車1部，得手後留供己用。嗣於89年9月25日下午7
    時許，為警在臺北市○○區○○街135號巷口攔檢查獲，始
    查知上情。
三、案經臺北市政府警察局中山分局、文山第二分局報告臺灣臺
    北地方法院檢察署檢察官偵查起訴。
    理  由
一、訊據被告甲○○固坦承於89年4 月間與丁○○及其他友人前
    往「151PUB」跳舞時，曾受丁○○之託而保管其國民身分證
    ，事隔多日後駕車為警攔檢時，員警曾在伊之車上發現丁○○之身分證，以及曾於89年9月25日下午7時許駕駛DMO-221
    號機車為警查獲等情，惟矢口否認有何偽造文書及竊盜之犯
    行，並辯稱：(一)伊在跳舞當日因為酒醉，才不知丁○○之身
    分證掉在伊之車上，伊事後有將該證件返還與丁○○，伊並
    沒有拿去申請遠傳電信公司之上開行動電話使用，且申請書
    上之簽名筆跡亦非伊所有；(二)伊與丙○○原是高職補校同學
    ，伊曾多次向丙○○借該機車使用，為警查獲那次亦是丙○○借予伊使用，伊並無竊盜之犯行云云。
二、經查：
  (一)行使偽造私文書部分：
  1.被告曾於89年4月間受託保管丁○○之國民身分證，直至同
    年5月間始歸還等情，業據丁○○於本院審理時結證稱：「
    （問：身分證有無遺失過？）（答：有，當時我跟我朋友乙○○去『151 ＰＵＢ』跳舞，我們身上沒有口袋，證件檢查
    完沒有地方放，被告就說放在他身上，說跳完舞再還給我，
    後來跳舞中間被告躲在廁所，因為被告喝醉，我們叫他出來
    ，出來被告很醉，跟他要證件，被告沒有拿出來，等到被告
    酒醒之後，我們跟他要證件，被告就說證件不見了，當時被
    告喝得很醉，有朋友載我們回我家，之中我們在途中也有跟
    被告要證件，被告就說證件不見了，被告酒醒時是在我家，
    他也是說證件不見了。）（提示偵卷第33至34頁問：這個遠
    傳的行動電話是否你寫的？）（答：這不是我辦的，字不是
    我簽名的，何人寫的我不知道。）（問：你有無收到電話帳
    單？）（答：沒有，我是在有人打電話催繳電話費，我才去
    遠傳簽切結書證明不是我申辦的電話，和信也有類似的事情
    。）（問：你的證件後來被告有無還你？）（答：被告被警
    察查獲時，警察打電話問我說證件為何在被告身上，我有跟
    警察說，被告說我的證件不見了，事後我才去跟被告要回來
    ，我的證件上照片上都有膠水，好像被人改過。）（問：警
    察打電話給你是在何時？）（答：大概是在去跳舞後1、2個
    星期之後，時間應該不會很久。）」（見本院卷第54、55頁
    ），核與其在警詢、偵訊時證稱之情節相符（見90年度偵字
    第4973號偵卷第5、6、24、25、34頁）。而當日與被告、丁○○一同前往跳舞之證人乙○○，亦於偵訊時結證稱：「89
    年4 月初因一起跳舞，當天我與丁○○身分證無口袋放，便
    將證件交給被告幫忙保管。當天被告也未還我，我便聯絡丁○○，她便打電話給被告，被告說不見了，之後被告另一位
    朋友於4 月中，曾看見被告的皮包有我與丁○○的證件。再
    約隔2 星期，丁○○接到員警電話，詢問為何證件在被告身
    上，這件事是丁○○告訴我的，因為警察沒有我的電話，才
    未來電」、「之間找了被告幾次，被告均託藉口未還，直到
    89年4 月底，才託周肇峰向被告要回」等情（見90年度偵字
    第4973號偵卷第33頁）。綜此，由證人丁○○、乙○○之證
    詞，顯見被告確於89年4 月初受託保管丁○○之身分證，直
    至同年5 月間始歸還，且歸還時丁○○之身分證照片上有膠
    水，有疑似被人改過之痕跡，亦即有人在該身分證上換貼照
    片而持以行使。
  2.卷附以「黃素芬」名義申請之遠傳電信公司行動電話服務申
    請書中（見90年度偵字第4973號偵卷第10、11頁），申請日
    期載明為89年4 月13日，顯見確係在被告持有黃素芬身分證
    時所申請。又該申請書除載明黃素芬之出生年月日、身分證
    字號、戶籍地外，並有00-00000000 室內電話之記載，而該
    室內電話係台北縣土城市○○路19號8樓1室房屋所有權人王
    美鳳所申請，用以提供該屋承租人租賃使用，該屋確於89年
    3月11日起至同年7月間出租與黃素芬使用，業據證人王美鳳
    於偵訊中結證屬實（見90年度偵字第4973號偵卷第7、27 頁
    ），並有中華電信公司89年12月22日板服（89）字第7456號
    函文檢附內室裝機申請書、電信費收據及房屋租賃契約書等
    見在卷可稽（見90年度偵字第4973號偵卷第12-14、28 頁）
    ，參以證人黃素芬亦於偵訊中證稱被告知悉其在租賃處使用
    00-00000000 號之室內電話等情（見90年度偵字第4973號偵
    卷第34頁）。綜此，該2 支遠傳行動電話既係在被告占有黃
    素芬身分證時所申請，且申請書上所留室內電話復係被告所
    知悉丁○○租屋處之電話，而被告歸還時丁○○之身分證照
    片上有有疑似被人改過之膠水痕跡等情，亦已如前所述，顯
    見該2支遠傳行動電話確係被告或其所委託之人所申請。
  3.由該遠傳電信公司行動電話服務申請書上「黃素芬」之簽名
    顯示，其簽名之筆畫、組織及運轉方式均與證人黃素芬所留
    之簽名不符（見90年度偵字第4973號偵卷第35頁），而黃素
    芬事後於知悉有人以自己名義申請該行動電話，且積欠3 萬
    3,996 元之通信費用後（此有遠傳電信公司92年4月8日遠傳
    92業服字第50494 號函在卷可證，見95年度偵字第1261號偵
    卷第19-22 頁），即出具聲明書否認曾申請該行動電話（見
    95年度偵字第1261號偵卷第31頁），復於本院審理亦結證否
    認曾申請該行動電話，顯見該行動電話確非黃素芬所申請。
    至被告雖辯稱不知悉證人黃素芬之聯絡電話，且係因跳舞當
    日酒醉才不知悉黃素芬之身分證掉於車上云云。惟被告既不
    爭執於89年4 月間持有黃素芬國民身分證後，在為警攔檢而
    懷疑其何以持有該國民身分證時，曾請員警打電話向黃素芬
    確認，則其所辯不知黃素芬之聯絡電話，即非可採。又黃素
    芬、乙○○既係因前往舞廳跳舞時持身分證接受查驗後，在
    無口袋可裝之情況下，才將身分證交予被告保管，衡情該證
    件即不可能掉於車上。況當日被告、黃素芬、乙○○既係共
    同搭乘另一位朋友之車輛前往舞廳跳舞，事後並因被告酒醉
    而由他人駕車搭載被告一同返回黃素芬之租屋處，被告即不
    可能因為誤以為證件掉落在車上，而於舞廳內告知黃素芬該
    證件業已遺失，顯見被告上開所辯，亦非可採。
  4.綜上所述，以黃素芬名義所申請之該遠傳電信公司行動電話
    ，既係在被告占有黃素芬身分證之期間內，而辦理行動電話
    需檢附身分證件，此為公眾週知之事實，且該申請書上亦有
    填載被告所知悉黃素芬租屋處之室內電話，事後被告於返還
    身分證與黃素芬時，其上照片復有膠水之痕跡，顯見該行動
    電話係被告在占有黃素芬身分證期間內所持以申請。至該申
    請書上「黃素芬」之筆跡雖與被告之簽名不符，應認被告係
    與姓名、年籍不詳之人基於共同犯意之聯絡，由該人在申請
    書上書寫、簽名後，持以向遠傳電信公司申請。是本件事證
    明確，被告犯行堪以認定，應予依法論科。
  (二)竊盜部分：證人丙○○雖曾將車牌DMO-221 號機車借予被告
    使用，但最後一次借用係在88年年底，因為丙○○辦理休學
    ，二人最後一次聯絡係於89年5 月間，丙○○於89年8、9月
    間未曾將該機車借予被告使用等情，業據證人丙○○於本院
    審理時結證屬實（見本院卷第56、57頁），核與其在警詢、
    偵訊時證稱之情節均相符（見89年度偵字第19279 號偵卷第
    8-9、23-24頁、95年度偵字第1261號偵卷第4-5、73-74頁）
    。而該機車為和偉公司所有，平時由證人丙○○駕駛使用，
    丙○○曾於89年9 月12日前往臺北市政府警察局大安分局和
    平東路派出所報案，表明該機車於89年8 月21日在臺北市大
    安區○○○路○ 段31巷39號對面紅磚人行道遺失等情，亦有
    車輛竊盜資料個別查詢報表1 紙在卷可稽（見89年度偵字第
    19279號偵卷第15頁）。又被告駕駛該機車於89年9月25日下
    午7時許，為警在臺北市○○區○○街135 號巷口攔檢查獲，
    該機車已經丙○○領回等情，亦有切結書、贓物認領保管單
    在卷可佐（見89年度偵字第19279 號偵卷第13、14頁）。綜
    此，被告與丙○○原為補校同學，於警詢、偵訊時一再提及
    發現機車遺失時，曾打電話向被告確認，並表明不希望因此
    影響被告前途（見89年度偵卷第19279 號偵卷第24頁、95年
    度偵字第1261號偵卷第74頁），顯見證人丙○○即無虛偽證
    詞之可能。是本件事證明確，被告犯行堪以認定，應予依法
    論科。
二、查被告行為後，刑法業經立法院通過修正，於94年2月2日經
    總統公布修正，並自95年7月1日生效。按行為後法律有變更
    者，適用行為時之法律，但行為後之法律有利於行為人者，
    適用最有利於行為人之法律，現行刑法第2條第1項定有明文
    。此條規定乃與刑法第1 條罪刑法定主義契合，而貫徹法律
    禁止溯及既往原則，係規範行為後法律變更所生新舊法律比
    較適用之準據法，是刑法第2條本身雖經修正，但刑法第2條
    既屬適用法律之準據法，本身尚無比較新舊法之問題，應一
    律適用裁判時之現行刑法第2 條規定以決定適用之刑罰法律
    ，先予辨明。又以本次刑法修正之比較新舊法，應就罪刑有
    關之共犯、未遂犯、想像競合犯、牽連犯、連續犯、結合犯
    ，以及累犯加重、自首減輕暨其他法定加減原因（如身分加
    減）與加減例等一切情形，綜其全部罪刑之結果而為比較（
    最高法院95年5月23日95年度第8次刑庭會議決議可資參照）
    。經查：(一)刑法第335條、第339條及第320 條科或併科罰金
    刑部分，原配合刑法第33條第5 款及罰金罰鍰提高標準條例
    第1 條之規定，法定刑為銀元1元以上銀元3萬元以下罰金，
    而配合新修正第33條第5款及刑法施行法第1之1條第1項、第
    2項之規定，法定刑為新臺幣1千元以上新臺幣9 萬元以下罰
    金；(二)共同正犯部分，新法將原刑法第28條「共同實施犯罪
    」之規定，修正為「共同實行犯罪」；(三)牽連犯部分，新法
    將原刑法第55條後段牽連犯之規定予以刪除；(四)易科罰金部
    分，新法將原刑法第41條：「犯最重本刑為五年以下有期徒
    刑以下之刑之罪，而受六個月以下有期徒刑或拘役之宣告，
    因身體、教育、職業、家庭之關係或其他正當事由，執行顯
    有困難者，得以一元以上三元以下折算一日，易科罰金。但
    確因不執行所宣告之刑，難收矯正之效，或難以維持法秩序
    者，不在此限。併合處罰之數罪，均有前項情形，其應執行
    之刑逾六月者，亦同」之規定，修正為：「犯最重本刑為五
    年以下有期徒刑以下之刑之罪，而受六個月以下有期徒刑或
    拘役之宣告者，得以新臺幣一千元、二千元或三千元折算一
    日，易科罰金。但確因不執行所宣告之刑，難收矯正之效，
    或難以維持法秩序者，不在此限。前項規定於數罪併罰，其
    應執行之刑未逾六月者，亦適用之」；(五)定應執行刑部分，
    新法將原刑法第51條第5款但書「不得逾20年」之規定，修
    正為「不得逾30年」；(六)沒收部分，新法將原刑法第38條第
    2 項「以屬於犯人者為限」之規定，修正為「以屬於犯罪行
    為人者為限」。本院經綜合比較上開法律變更之情形，以94
    年2月2日修正公布前之規定對於被告較為有利，依據修正後
    刑法第2條第1項前段之規定，即應適用修正前之上開刑法規
    定，合先敘明。
三、核被告所為，係犯刑法第216條、第210條之行使偽造私文書
    罪、修正前刑法第335條第1項之侵占罪、第339條第2項之詐
    欺得利罪、第320條第1項之竊盜罪。被告與真實姓名、年籍
    不詳之人間，就行使偽造私文書及詐欺得利罪有犯意聯絡及
    行為分擔，為共同正犯。而被告偽造署押為偽造私文書之階
    段行為，其偽造私文書後復持以行使，偽造之低度行為應為
    行使之高度行為所吸收，不另論罪。又被告所犯行使偽造私
    文書、侵占及詐欺得利罪等三罪間，有方法目的之牽連關係
    ，依修正前刑法第55條前段之規定，應從一重之行使偽造私
    文書罪處斷。另被告所犯行使偽造私文書及竊盜罪二罪間，
    ，犯意個別，行為互殊，應予分論併罰。爰審酌：(一)被告係
    高職畢業之學歷，智識程度非低；(二)被告僅為一己之利，於
    受託保管他人之身分證後，竟加以侵占並冒名持以向遠傳電
    信公司申請行動電話，以及為圖便利而竊取他人機車之犯罪
    動機與目的；(三)被告冒名申請行動電話，積欠3萬3,996元之
    通信費用，足以生損害於丁○○及遠傳電信對於行動電話業
    務管理之正確性，而竊取丙○○之機車，除損害其財產利益
    外，並造成其應訴之不便利等危害程度；(四)被告於警詢、偵
    訊及本院審理時均未能坦承犯行，且猶百般飾詞卸責，毫無
    悔意之犯後態度等一切情狀，分別量處如主文所示之刑，並
    定其應執行刑及諭知易科罰金之折算標準。扣案機車鑰匙1
    支，證人丙○○否認為其所有，應認係被告為竊取駕車所用
    之物，應依修正前刑法第38條第1項第2款之規定沒收。至以
    「黃素芬」名義申請行動電話之申請書2紙，業向遠傳電信
    公司人員行使而不復為被告所有，惟其上偽造之「黃素芬」
    署押4枚，應依刑法第219條沒收之。
據上論斷，應依刑事訴訟法第299條第1項前段，刑法第2條第1項
前段、第216條、第210條、第219條、94年2月2 日修正公布前刑
法第28條、第335條第1項、第339條第2項、第55條、第320條第1
項、第51條第5款、第38條第1項第2 款，罰金罰鍰提高標準條例
第1條前段、95年5月17日修正公布前罰金罰鍰提高標準條例第2
條，判決如主文。
本案經檢察官李傳侯到庭執行職務。
中    華    民    國    95    年    8    月    25    日
                  刑事第六庭審判長法  官  周占春
                                  法  官  林晏如
                                  法  官  林孟皇
本正本證明與原本無異。
如不服本判決，應於判決送達後10日內向本院提出上訴狀（應抄
附繕本）。告訴人或被害人如對於本判決不服者，應具備理由請
求檢察官上訴，其上訴期間之計算係以檢察官收受判決正本之日
期為準。
                                  書記官  宋德華
中    華    民    國    95    年    8    月    25    日
附錄本案論罪科刑法條全文：
中華民國刑法第210條（偽造變造私文書罪）
偽造、變造私文書，足以生損害於公眾或他人者，處五年以下有
期徒刑。
中華民國刑法第216條（行使偽造變造或登載不實之文書罪）
行使第210條至第215條之文書者，依偽造、變造文書或登載不實
事項或使登載不實事項之規定處斷。
中華民國刑法第335條（普通侵占罪）
意圖為自己或第三人不法之所有，而侵占自己持有他人之物者，
處5年以下有期徒刑、拘役或科或併科1千元以下罰金。
前項之未遂犯罰之。
中華民國刑法第339條（普通詐欺罪）
意圖為自己或第 3 人不法之所有，以詐術
意圖為自己或第 3 人不法之所有，以詐術使人將本人或第 3 人
之物交付者，處五年以下有期徒刑、拘役或科或併科1000元以下
罰金。
以前項方法得財產上不法之利益或使第 3 人得之者，亦同。
前二項之未遂犯罰之。
中華民國刑法第320條（普通竊盜罪、竊佔罪）
意圖為自己或第三人不法之所有，而竊取他人之動產者，為竊盜
罪，處5年以下有期徒刑、拘役或5百元以下罰金。
意圖為自己或第三人不法之利益，而竊佔他人之不動產者，依前
項之規定處斷。
前二項之未遂犯罰之。


司法院資訊處製作；財團法人民間司法改革基金會備份。
